臺灣臺北地方法院民事判決　　　　　　　　　　　　　　九十三年度建字第六六號
　　原　　　告　大都市營造工程股份有限公司
　　法定代理人　乙○○
　　訴訟代理人　黃訓章律師
　　被　　　告　內政部營建署
　　法定代理人　甲○○
　　訴訟代理人　何兆龍律師
　　複 代理 人　梁育純律師
右當事人間請求給付工程款事件，本院於中華民國九十三年八月三日言詞辯論終結，
判決如左：
    主    文
被告應給付原告新台幣壹仟壹佰柒拾萬捌仟捌佰玖拾元，及其中新台幣壹仟零貳拾捌
萬伍仟佰柒拾玖元部分，自民國九十一年九月十四日起，新台幣壹佰肆拾萬陸仟零
貳拾壹元部分自民國九十一年十月十日起，均至清償日止，按週年利率百分之五計算
之利息。
原告其餘之訴駁回。
訴訟費用由被告負擔百分之九十九，餘由原告負擔。
本判決於原告以新台幣佰玖拾壹萬元供擔保後，得假執行。但被告如以新台幣壹仟
壹佰柒拾萬捌仟捌佰玖拾元為原告預供擔保，得免為假執行。
原告其餘假執行之聲請駁回。
　　事實及理由
一、按訴狀送達後，原告不得將訴變更或追加，但擴張或減縮應受判決事項之聲明者
    ，不在此限，民事訴訟法第二百五十五條第一項第三款定有明文。本件原告原起
    訴請求判決被告給付新台幣 (下同)一千五百八十九萬三千三百九十一元，及自
    九十一年九月十四日起至清償日止，按週年利率百分之五計算之利息。嗣於起訴
    狀繕本送達後，變更聲明為請求被告給付一千一百八十一萬六千六百四十元，及
    自九十一年九月十四日起至清償日止，按週年利率百分之五計算之利息，核屬減
    縮應受判決事項之聲明，為法之所許，合先敘明。
二、原告起訴主張：伊於於民國八十七年七月二十三日與臺灣省政府住宅及都市發展
    處（該處業務嗣因精省之故由被告承受）簽訂台北縣五股貿商二村國宅新建工程
    （ＢI、ＢII、Ａ區）工程契約，由原告承建台北縣五股貿商二村國宅ＢI、Ｂ
    II、Ａ區新建工程；其中廢土處理工程項目之數量：ＢI區為七萬八千八百三十
    一立方米、ＢII區為十四萬八千九百零三立方米、Ａ區為二萬六千六百立方米（
    合計二十五萬四千三百三十四立方米），此項工程款金額ＢI、ＢII區合計為一
    千二百一十五萬五千八百八十元、Ａ區為一百四十二萬零二百二十三元。而本件
    系爭二項工程業由原告全數施作完畢，系爭工程土方已依約棄置，而被告就系爭
    工程亦全部結算驗收無誤，是依工程契約第四條付款辦法被告即應給付工程款，
    詎被告拒絕給付系爭工程中ＢI、ＢII、Ａ區土方（即廢土棄運）工程部分工程
    款，為此依契約之法律關係請求被告給付土方（即廢土棄運）工程中二十二萬一
    千五百六十八立方米之工程款一千一百八十一萬六千六百四十元（其餘部分之土
    方工程款保留暫不請求）等情，並聲明：(1)被告應給付原告一千一百八十一萬六
    千六百四十元，及自九十一年九月十四日起至清償日止，按週年利率百分之五計
    算之利息。(2)願供擔保，請准宣告假執行。
三、被告則以：原告確有承攬施作系爭工程，該工程不爭執部分也已完驗，惟本件系
    爭工程土方，依兩造約定，應由原告載運至台北港區棄置，惟原告未依約棄置土
    方，實際棄置情形如下：(1)三萬三千立方米部分：最初遭原告盜賣予聯興砂石廠
    ，經查獲後，原告請求准予改棄置於基隆大水窟棄土場，經被告准許後，事後卻
    發現該三萬三千立方米土方之棄土憑證為偽造，實際土方並未進入大水窟棄土場
    ，案經台北市調查處及台北縣調查站調查後移送台灣台北地方法院檢察署偵查，
    並予以起訴在案。(2)十九萬六千零六十八立方米部分：依被告指示，原告應將此
    十九萬六千零六十八立方米土方棄置於台北港區，惟據被告所知，實則原告將系
    爭工地之土方當成級配土出售，並未進入台北港區，案由台北市調查處調查中。
    (3)二萬五千五百立方米部分：此部分土方事後因台北港區容量不足，由原告申請
    改棄置於基隆大水窟棄土場，確已棄置完成。是原告就本件系爭工程共計有二十
    二萬九千零六十八立方米之土方係違規棄土，致系爭工程相關廢土處理遭檢調機
    關調查，且遭台北縣政府勒令停工在案，是原告違規棄土依兩造間工程契約之附
    件「土方管制施工說明書」第八點之約定，被告即可依契約規定扣帳，停止估驗
    ，是依上開約定，倘原告未依約將土方運棄至兩造約定地點，則被告依上開契約
    約定暨民法第二百六十四條之規定，自得行使同時履行抗辯權，拒絕自己之給付
    ，而就「廢土處理」該項工程款予以扣帳，停止估驗。至於被告扣帳，停止估驗
    之範圍僅及於結構體工程中「廢土處理」一項（即涵攝土方之「運」 (從系爭工
    地運送至約定棄置地點)、「棄」 (棄置於約定之棄土場)二部分），又承包商有
    發生違規棄土之情事，不論其違規棄土之數量如何，涉及土方運棄之工程款 (即
    本件詳細表中「土方處理」項)應即全部扣帳，不予撥付。因此，本件原告既有
    違規棄土情事，則顯然原告就「廢土運棄」此項工作並未完成，不能請求被告給
    付「廢土處理」該項工程款，是被告依工程契約之約定、民法第四百九十條之規
    定及工程慣例，將詳細表中「廢土處理」工程款全數扣除，並無違誤等語，資為
    抗辯，並聲明：(1)原告之訴及假執行之聲請均駁回。(2)如受不利判決，願供擔保
    請准免為假執行之宣告。
四、經查，本件(1)原告前於八十七年七月二十三日與臺灣省政府住宅及都市發展處簽
    訂系爭工程契約（其後由被告承受其業務），由原告承建台北縣五股貿商二村國
    宅ＢI、ＢII區及Ａ區新建工程，系爭工程業已興建完成並經被告驗收完畢。(2)
    本件系爭ＢI及ＢII、Ａ區新建工程廢土處理項目之數量：ＢI區為七萬八千八
    百三十一立方米、ＢII區為十四萬八千九百零三立方米、Ａ區為二萬六千六百立
    方米。被告就系爭工程中有關「廢土棄運」工程款一千三百五十七萬六千一百零
    三元尚未清償（內含ＢI、ＢII區之工程款一千二百一十五萬五千八百八十元、
    Ａ區之工程款一百四十二萬零二百二十三元）。(3)系爭工程之「廢土棄運」工程
    部分，原告業已依約將其中二萬五千五百立方米之土方（屬ＢI、ＢII區之土方
    工程）棄置於基隆大水窟棄土場。(4)系爭Ａ區新建工程驗收合格日為九十一年十
    月九日、ＢI及ＢII區新建工程之驗收合格日為九十一年九月十三日等情，為兩
    造所不爭執，且有工程契約書、內政部營建署北區工程處營署北林字第○九二三
    一九九○二一號、第0000000000號報告書（暨發包工程竣工計價單）
    、工程結算驗收證明書、大水窟棄土場收容證明書（高意成字第三八五號）等件
    附卷可稽，自堪信為真實。至原告主張伊已依約將系爭工程中土方工程中全數土
    方依約運棄，被告應依約給付該部分工程款部分，則為被告所否認，並以前揭詞
    情置辯，是本件應審酌者厥為：本件系爭工程有關「廢土棄運」工程部分，除原
    告依約棄置於基隆大水窟棄土場之二萬五千五百立方米土方外，其餘一十九萬六
    千零六十八立方米土方，是否依約棄置；如原告未依約棄置系爭工程之全數土方
    ，可否就已完工部分（即依約運棄土方部分）先行請求給付完工部分之工程款，
    被告全數扣款明無理由等項，茲論述如下：
（一）、本件原告就所承建台北縣五股貿商二村國宅ＢI、ＢII區及Ａ區新建工程中
        土方工程中土方十九萬六千零六十八點立方米，已依約運至交通部基隆港務
        局台北港區（淡水港工程處）棄置一節，有被告八十九年四月十五日八十九
        年營署北工字第○一七三○三號函（暨台北港區窪地回填土方數量會測記錄
        ）附卷（第六五、六六頁參照）可稽，並經交通部基隆港務局以九十三年六
        月二十八日基港北工字第○九三○○一一八七七號函函覆屬實，足堪信為真
        實。而系爭ＢI、ＢII區新建工程土方二萬五千五百立方米已依約運置於基
        隆大水窟棄土場，已如前述，是本件原告依約棄置之土方合計為二十二萬一
        千五百六十八點立方米，亦足認定（至其餘系爭ＢI、ＢII區新建工程土方
        廢土棄運之工程款部分，原告保留未於本件併行請求，與本件無涉，是該部
        分不在本件審酌論斷之列）。至被告雖辯稱：該部分土方棄置有違規棄土之
        嫌，現正由台北市調查處調查中，是原告並未依約履行云云，惟姑不論此部
        分土方棄運僅由台北市調查處調查中，是否確有違規棄土之事尚屬不明，更
        況本件原告棄置十九萬六千零六十八點五立方米之土方係經被告同意且為現
        場實測無訛（前揭被告八十九年四月十五日八十九年營署北工字第○一七三
        ○三號函暨台北港區窪地回填土方數量會測記錄參照），則原告就此所為即
        屬依債之本旨給付，被告空言原告就此並未依約履，伊依民法第二百六十一
        條之規定可拒 付工程款云云，要無可採。
（二）、次按「付款辦法：：二、工程開工後乙方每十五天（月中、月底）得以書面
        附工程進度照片申請估驗一次，經甲方核實給付該期內完成土木工程／建築
        工程工程價值百分之九十五／百分之九十。初驗合格後，土木工程不計價，
        建築工程款付足實做工程款百分之九十五。三、全部完工，經正式驗收合格
        後，給付尾款百分之五，並扣工程總價百分之一為保固金，俟保固期滿後付
        清。：：」為系爭台北縣五股貿商二村國宅新建工程（ＢI、ＢII、Ａ區）
        工程契約第四條二、三項所明定。而查，本件系爭工程ＢI及ＢII區、Ａ區
        分別經被告於九十一年九月十三日、九十一年十月九日驗收合格一節，有被
        告所屬北區工程處九十二年十二月十二日營署北林字第○九二三一九九○二
        一號、九十二年六月九日營署北林字第0000000000號報告書附卷
        （第四六、五二頁）足憑，是原告就系爭工程之工程款除依約應扣除工程總
        價百分之一為保固金，俟保固期滿後始得請求外，餘於系爭工程驗收合格後
        請求被告給付，揆諸首揭約定，自無不合。
（三）、至被告辯稱：依工程契約附件之土方管制說明書第八條規定原告一有違規棄
        土情事，伊依契約約定、民法第四百九十條、工程慣例即可全數扣帳云云，
        惟查：
    １、兩造雖於工程契約附件之土方管制說明書第八條約：「承包商違規棄土者，
        本局將依『契約』規定扣帳，停止估驗，限期清除違規現場，回復原狀：：
        」，惟兩造僅於上開土方管制說明書約明可依「契約」規定扣帳，至於違規
        棄土扣帳方式，則未於契約另加約定一節，有兩造不爭執其真正之工程契約
        附卷可稽（第六至十三頁參照），是被告辯稱原告如有違規棄土情事伊依契
        約之約定即可將土方工程款全數扣帳云云，自嫌乏據。
    ２、次按工作之完成與工作有無瑕疵，係屬兩事，此由民法第四百九十條及第四
        百九十四條參照觀之，不難索解。是定作人於承攬人完成工作時，雖其工作
        有瑕疵，仍無解於應給付報酬之義務（最高法院七十三年度台上字第二八一
        四號判決參照）。本件原告已完成台北縣五股貿商二村國宅ＢI、ＢII、Ａ
        區新建工程，且經被告驗收完成合格，已如前述，是原告縱有違規棄土之情
        事，被告亦不得執之卸免給付報酬之義務。更況本件兩造就系爭工程款之給
        付方式為：原告依實際完成之工作之數量，於每月月中、月底申請估驗後，
        由被告核實給付該期內完成之土木／建築工程價值百分之九十五／百分之九
        十，而於全部完工，經正式驗收合格後，給付尾款百分之五，並由該款扣工
        程總價百分之一為保固金，俟保固期滿後給付清（系爭ＢI及ＢII區、Ａ區
        工程契約第四條參照），是本件原告承攬之工作為分部交付，報酬則係就各
        工作完成之部分定之，非俟工作全數完成始一次為工程總價款之給付，據此
        ，原告保留未請求工程款之其餘系爭ＢI及ＢII區新建工程土方廢土運棄部
        分，縱有違規棄置之情事，亦無礙於原告就其依約運置完成之二十二萬一千
        五百六十八立方米土方工程（其中ＢI及ＢII區新建工程土方為十九萬四千
        九百六十八立方米、Ａ區新建工程土方為二萬六千六百立方米）請求工程款
        權利之行使，被告空言原告違規棄土，伊依民法第四百九十條、工程慣例可
        全數扣帳云云，亦無可取。又(1)兩造就系爭ＢI及ＢII、Ａ區新建工程，係
        分別締約，工程款本當分別計付，Ａ區新建工程之土方工程已全數依約棄置
        ，已如前述，是被告本應依約給付該部分工程款，至ＢI及ＢII新建工程尚
        有部分土方是否棄置於約定地點尚有爭執，惟本件工程款項可依完成之進度
        分別請領給付一事，已於系爭契約書第四條明文約定，無待另求工程慣例以
        資憑斷，而原告就是否違約棄土情事尚有疑義部分之ＢI及ＢII區新建工程
        土方工程工程款於本件保留未予請求，是被告聲請本院向行政院公共工程委
        員會函查承包商有違規棄土之事業主即應將土方運棄之工程款全數扣帳為一
        般工程慣例一節，即無調查之必要，附此說明。
（四）、綜上所述，本件原告就系爭台北縣五股貿商二村國宅Ａ區新建工程之全部土
        方（即廢土棄運）工程二萬六千六百立方米、ＢI及ＢII區新建工程之土方
        （即廢土棄運）工程十九萬四千九百六十八點五立方米，業已施作完成，而
        系爭ＢI及ＢII區、Ａ區新建工程已全部完工並經被告驗收合格，從而，原
        告依契約之法律關係請求被告給付業已施完成之土方工程中二十二萬一千五
        百六十八立方米部分之工程款一千一百七十萬八千八辟九十元（計算式如附
        表）及其中Ａ區新建工程土方（廢土運棄）工程款一百四十萬六千零二十一
        元部分自九十一年十月十日起（即驗收合格日之翌日），ＢI及ＢII區新建
        工程一千零三十萬二千八百六十九元部分，自九十一年九月十四日（即驗收
        合格日之翌日）起均至清償日止，按週年利率百分之五計算之法定遲延利息
        即屬有據，應予准許，逾此部分則無理由，應予駁回。
五、本件因事證已臻明確，兩造其餘攻擊、防禦方法及所為之立證，經核與判決之結
    果不生影響，無庸逐一論述，併予敘明。
六、本判決原告勝訴部分，兩造分別陳明願供擔保，請求宣告假執行或免為假執行，
    經核均無不合，爰分別酌定相當之擔保金額，予以准許。至原告敗訴部分，其假
    執行之聲請即失所附麗，應予駁回。
七、結論：原告之訴為一部有理由，一部無理由，爰依民事訴訟法第七十九條、第三
    百九十條第二項、第三百九十二條第二項，判決如主文。
中　　　華　　　民　　　國　　九十三　　年　　　八　　　月　　 二十 　　日
                              民事第四庭  法  官  周玫芳
右為正本係照原本作成
如對本判決上訴，須於判決送達後廿日內向本院提出上訴狀
中　　　華　　　民　　　國　　九十三　　年　　　八　　　月　　二十六　　日
                                          書記官  郭麗琴
附表：
                                     計算單位：新台幣／元（元以下四捨五入）
被告應給付之土方（廢土運棄）工程款：
一、Ａ區新建工程部分：Ｃ1土方（廢土運棄）工程總款－保留款（Ｃ1 ×1%）=Ｄ0
    0000000－（0000000×1%）=0000000
0、ＢI&II新建工程部分：Ｃ2（土方工程總款×完工比例*）－保留款（Ｃ2×1%）
    =Ｚ000000000×（194968.5/227734）－（00000000×1%）=00000000－000000＝
    00000000
註*：完工比例：完成之廢土運棄處理數量占約定該工程廢土運棄處理總數量之比例
     （即完成之廢土運棄處理數量÷約定廢土運棄處理總數量）
  (1)、ＢI&II新建工程之廢土運棄處理總數量為78831立方米＋148930立方米＝
      227734 立方米
  (2)、此部分完成之廢土運棄處理數量為25500立方米＋196068.5立方米－26600立方
      米＝194968.5立方米
三、被告應給付之土方（廢土運棄）工程款合計為Ｄ1＋Ｄ2＝Ｄ（即一千一百七十萬
    八千八百九十元）
    0000000＋00000000＝00000000
民事訴訟法第三百九十二條
法院得依聲請或依職權，宣告被告預供擔保，或將請求標的物提存而免為假執行。
